最高法院刑事判決　　　　　　一○○年度台上字第五八四六號
上　訴　人　台灣高等法院高雄分院檢察署檢察官
上　訴　人　
即　被　告　廖正義
選任辯護人　黃光宇律師（法律扶助律師）
上　訴　人　林恭玄
（ 被告 ）　　　　　
被　　　告　林俞達
上列上訴人等因被告等違反毒品危害防制條例案件，不服台灣高
等法院高雄分院中華民國一○○年六月三十日第二審判決（一○
○年度上訴字第二八一號，起訴案號：台灣屏東地方法院檢察署
九十七年度偵字第二九五八、三六二六、五一九五、五二八四號
，同署九十七年度毒偵字第一三九○、一三九一、一五九六、一
八七五號），提起上訴，本院判決如下：
    主  文
原判決關於廖正義、林恭玄有罪部分均撤銷，發回台灣高等法院
高雄分院。
檢察官之上訴駁回。
    理  由
壹、撤銷發回部分
一、廖正義上訴部分（即原判決事實欄二、(一)(二)販賣第一級毒品
    海洛因予林俞達、朱逸晨部分，及三、(一)(二)販賣海洛因予王
    武枝部分）
本件原判決關於上訴人廖正義販賣海洛因予林俞達、朱逸晨（如
原判決〈下同〉事實欄二、(一)(二)所載），以及與林俞達共同販賣
海洛因予王武枝（如事實欄三、(一)(二)所載）等部分犯行，維持第
一審論處其販賣第一級毒品（四罪）罪刑之判決，駁回其關於此
等部分在第二審之上訴。固非無見。
惟按：(一)、科刑判決所認定之事實，與所採之證據，不相適合，
即屬證據上理由矛盾，其判決當然為違背法令。原判決以廖正義
於民國九十六年六月中至同年六月底間之某日，於屏東縣屏東市
○○路六六號「永利通訊行」旁巷口，以新台幣（下同）五百元
之價格，販賣海洛因一包予林俞達、朱逸晨；復於九十六年六月
底至九十七年二月九日間某日，再以相同價格，於同一地點，販
賣海洛因一包予林俞達、朱逸晨。係以林俞達於前揭時地與朱逸
晨合資向廖正義以每包五百元之代價購買海洛因共二次之事實，
業據林俞達於第一審及原審證述明確，核與朱逸晨於警詢所述：
「我與林俞達在……永利通訊行巷口，要向被告廖正義購買海洛
因前，會先以……的公用電話，打給廖正義……之電話約定交易
地點及數量後，再進行毒品交易；廖正義……到永利通訊行巷口
將毒品交給我或林俞達，我們在那邊和廖正義購買海洛因都是一
包五百元，都是以透明夾鏈袋包裝」及偵查中證述：「我和林俞
達一起和廖正義買海洛因是在九十六年六月中至六月底左右，是
在永利通訊行附近買的，是買五百元，最後一次是在九十七年二
月十一日前三、四天左右和林俞達合買五百元，我們都是以公共
電話和……」各等語相符；廖正義於警詢時亦自承：林俞達及朱
逸晨都用公共電話撥打我手機聯絡，說要撥五百元東西，朱逸晨
都是透過林俞達和我聯絡後，再由林俞達騎機車載朱逸晨跟我碰
面，五百元是金額，東西指海洛因等語（見原判決第十頁）；為
其論據。然檢察官起訴廖正義自九十六年一月底某日起，至九十
七年二月七日（或九日）止，林俞達及朱逸晨共同出資，在永利
通訊行旁巷口、屏東市○○路七巷二六號炸蜢迷你火鍋店前、屏
東市○○路中華電信建國服務中心前，以每次每包五百元之代價
，共同向廖正義購買海洛因共約三十餘次（見起訴書一、(一)）。
原判決認定之合資購買之二次，與起訴之三十餘次，有如何之關
連，似有未明。且朱逸晨前述之合資購買海洛因之時間，與原判
決認定之時間，亦非完全符合。不僅如此，林俞達、朱逸晨二人
就渠等合資向廖正義購買海洛因之次數、時間、地點等，前後所
述或相互間之陳述，均頗有差異。林俞達於警詢時稱：自九十六
年六月初起開始，與朱逸晨各出資二百五十元，向廖正義購買海
洛因，地點在永利通訊行旁巷口，一開始是二至三天買一次，買
了約十幾次後，改在蚱蜢迷你火鍋店交易，同樣約二至三天買一
次，也是買了約十幾次後，再改在建國服務中心交易，差不多每
天買一次，直到九十七年二月十一日朱逸晨被抓（見警聲搜字第
四二六號卷第五八、五九頁）；於檢察官訊問時證稱：「我與朱
逸晨合資一起買海洛因，是在九十六年五、六月間，……就是在
永利通訊行附近買的……，最後一次合資購買是在朱逸晨被查獲
的前三、四天，也是在中華電信附近買的……」（見偵字第二九
五八號卷一第一四三、一四四頁）；於第一審證稱：僅與朱逸晨
合資購買二次，第一次時間忘記了，已忘記是否在通訊行交易，
最後一次是在九十七年初，我之前講的日期都講錯（見第一審卷
二第四四頁反面、第四五頁）；於原審證稱：與朱逸晨一起向廖
正義購買二次，都是在九十七年初各等語（見原審卷二第八十頁
）。朱逸晨於警詢時稱：自九十六年五月初至九十七年二月初，
與林俞達合資，於建國服務中心、蚱蜢迷你火鍋及永利通訊行旁
巷口，向廖正義販賣海洛因，各約十次；以上三地點之交易，比
較有印象者分別為九十六年七月中旬某日十七時許、同年六月中
旬某日十七時許及同年六月初某日十四時許（見警聲搜字第四二
六號卷第九五至一○四頁）。於偵查中證稱：我跟林俞達合資向
廖正義大約買三十幾次，林俞達說二十幾次比較保守，第一次在
九十六年六月中或六月底左右，在永利通訊行附近，最後一次是
在九十七年二月十一日前三、四天左右，在中華電信附近（見偵
字第二九五八號卷一第一四四頁）。原判決就林俞達、朱逸晨之
前後且相互不一之陳述，未敘明取捨之理由，致其係依如何證據
認定廖正義二次販賣海洛因予林俞達、朱逸晨，並不明確。(二)、
有關販賣海洛因予王武枝部分，原判決認廖正義於九十七年四月
二十八日及同年月三十日分別販賣一次，並謂廖正義於同年五月
一日下午獲案後，於偵查中供出其販賣海洛因予王武枝之毒品來
源為林恭玄，進而依修正後毒品危害防制條例第十七條第一項規
定減輕其刑（見原判決第四頁、第十八頁第六行以下）。然原判
決於林恭玄販賣海洛因予廖正義部分，並無林恭玄於九十七年四
月二十八日或同年月三十日之前販賣海洛因予廖正義之認定（見
原判決第四、五頁）。果如此，廖正義販賣海洛因予王武枝之毒
品，，是否確來自林恭玄，即有疑義。原判決此部分事實之認定
與理由之說明即有齟齬；其未究明供廖正義販賣之海洛因，是否
確來自林恭玄，逕依前開規定減刑，亦有調查職責未盡之違法。
以上或為廖正義上訴指摘所及，或為本院得依職權調查之事項，
應認原判決關於此部分有撤銷發回更審之原因。
二、林恭玄上訴部分（即原判決事實欄四、五部分）
本件原判決關於上訴人林恭玄販賣海洛因予林俞達、廖正義（如
事實欄四所載）、販賣海洛因予陳厚志（如事實欄五、(一)(二)所載
）及販賣海洛因予陳宏和（如原判決事實欄五、(三)(四)所載）等部
分犯行，維持第一審論處其販賣第一級毒品（五罪）罪刑之判決
，駁回其關於此等部分在第二審之上訴。固非無見。
惟按：(一)、司法警察（官）非有刑事訴訟法第一百條之三第一項
但書所列情形，不得於夜間詢問犯罪嫌疑人；違背上開規定，其
所取得被告或犯罪嫌疑人之自白或其他不利之陳述，不得作為證
據，但經證明其違背非出於惡意，且該自白或其他不利陳述係出
於供述者之自由意志者，不在此限；刑事訴訟法第一百條之三第
一項、第一百五十八條之二第一項，分別定有明文。因此是否具
有第一百條之三第一項但書所定之例外情形，如有爭執，因關係
是否有同法第一百五十八條之二第一項前段之適用，自應於判決
內說明其判斷之理由，始為適法。查原判決據共同被告陳啟堯之
警詢陳述，作為認定林恭玄販賣海洛因予陳厚志、陳宏和之主要
論據（見原判決第十四、十五頁）。然陳啟堯之九十七年五月二
十八日警詢筆錄製作於十七時二十分起至十八時五十二分，有該
筆錄可按（見警0000000000號卷第四頁以下）。林恭玄提出第二
審上訴時，已主張係出於違法之夜間訊問（見原審卷一第十七頁
）。原判決未調查前開詢問時間是否係夜間？若然，並未敘明有
何例外得於夜間詢問，或符合刑事訴訟法第一百五十八條之二第
一項情形，逕採為論罪之依據，有調查未盡及理由欠備之違法。
(二)、原判決認林恭玄販賣海洛因予廖正義、林俞達，販賣所得為
六千元（見事實欄四、），判決主文、理由卻諭知、記載販賣所
得為一萬二千元應沒收。事實之認定與判決主文、理由之記載矛
盾。(三)、原判決引述前揭警卷第十四、十五頁之陳啟堯之警詢陳
述，作為認定林恭玄二度販賣海洛因予陳宏和之依據（見原判決
第十五頁倒數第九行以下）。然稽諸該次筆錄，可知陳啟堯二度
幫林恭玄販賣予陳宏和者，係安非他命而非海洛因。原判決關於
此部分之認定與卷內證據顯不相符。而有證據上理由矛盾之違法
。以上或為林恭玄上訴意旨所指摘，或為本院得依職權調查之事
項，應認原判決關於此等部分有撤銷發回更審之原因。
貳、駁回部分（即檢察官就被告廖正義、林俞達販賣海洛因予謝
    文華上訴部分）
按刑事妥速審判法於九十九年五月十九日公布，其中第九條自公
布後一年即一○○年五月十九日施行，依該第九條第一項之規定
，除同法第八條所列禁止上訴第三審之情形外，對第二審法院所
為維持第一審無罪之判決提起上訴之理由，特別採行嚴格法律審
制，僅限於：「一、判決所適用之法令牴觸憲法。二、判決違背
司法院解釋。三、判決違背判例」。立法旨趣在針對歷經第一審
、第二審之審理，就事實認定已趨一致，且均認被告無罪之案件
，為貫徹無罪推定原則，乃特別限制控方之檢察官或自訴人提起
第三審上訴，須以嚴格法律審之重大違背法令情形為理由，用資
彰顯第三審維護抽象正義之法律審性質，而不再著重於實現具體
正義之個案救濟，俾積極落實控方之實質舉證責任，以減少無謂
訟累，保障被告接受公正、合法、迅速審判之權利。此係刑事訴
訟法關於第三審上訴理由一般限制規定之特別法，應優先而為適
用，故同條第二項明揭斯旨，規定刑事訴訟法第三百七十七條至
第三百七十九條、第三百九十三條第一款規定，於上揭案件之審
理，不適用之，即不得執為上訴第三審之理由。又上開規定所稱
判決違背判例，係指判決之意旨與最高法院歷來就具體案件中關
於法令重要事項，為統一法律見解，所為補充法令不足，闡明法
令真意，具有法拘束力之刑事判例，有所違反而足以影響於原判
決而言。亦即控方上訴理由所指摘者，對原判決產生動搖，足以
構成撤銷之原因，始符上訴制度之立法目的。本件檢察官係以被
告廖正義、林俞達（下稱被告二人）自九十七年三月初某日起，
至同年四月二十九日九時許止，意圖營利，基於共同販賣海洛因
之犯意，由謝文華撥打廖正義或林俞達所持用之0000000000或00
00000000號行動電話，約定以每包五百元之對價向其等購買海洛
因，並分別約定在屏東市○○路屏東高工對面美而美早餐店前、
屏東市○○路與復興路口之二十一世紀賣場前、屏東市○○路七
巷二十六號炸蜢迷你火鍋店前、屏東市○○路萬福宮前、屏東市
○○路建國國小前等地點交易毒品，由廖正義指示林俞達單獨前
往交易三次（即起訴事實一、(三)之一部）。因認被告二人涉犯共
同販賣第一級毒品罪嫌，提起公訴。原判決依其審理結果，認被
告二人犯罪尚屬不能證明，因而維持第一審所為諭知渠等無罪之
判決，駁回檢察官在第二審之上訴，已詳述其調查、取捨證據之
結果及得心證之理由。檢察官不服原判決，於一○○年七月二十
五日提起第三審上訴，已在刑事妥速審判法第九條施行後，其得
提起上訴之理由，自應受上開特別規定之限制。檢察官就上開無
罪部分提起上訴，上訴意旨略以：(一)、林俞達於警詢及偵、審中
均坦承多次與廖正義共同販賣海洛因予謝文華；謝文華於警詢及
偵、審中亦始終指證向被告二人購買海洛因多次。互核二人供詞
均稱：「謝文華先向被告廖正義購買第一級毒品海洛因，被告林
俞達則自九十七年三月間起才與被告廖正義共同販賣毒品海洛因
予謝文華」等語。謝文華與林俞達雖因買賣次數頻繁，對於每次
交易之時間、地點、數量、金額未能詳記，然二人就其中於九十
七年四月二十九日（查獲前有完成交易之最後一次）及同年五月
一日（查獲當天進行之交易）二次交易之時間、地點、數量、金
額供述均一致，且有被告二人所有供販賣之海洛因十五包（其中
二包為查獲當天被告二人與謝文華談妥交易後，林俞達攜帶在身
上擬交付謝文華之毒品）、供販賣使用之電子磅秤一台、塑膠藥
鏟二支、糖粉二包、放置糖粉所用之茶葉鐵罐一個、空夾鏈袋一
包、供販賣毒品使用之0000000000號行動電話扣案及該電話與00
00000000（謝文華）行動電話之雙向通聯紀錄可資佐證。謝文華
於九十七年四月二十九日向被告二人購買海洛因後，在同年月三
十日上午十時在屏東市○○路之萬福宮廁所內施用，經警於同年
五月一日查獲採尿，其尿液確有嗎啡陽性反應，經檢察官提起公
訴，亦有起訴書可稽。況廖正義亦不否認與林俞達購買海洛因後
，有先將各自要施用份量拿取後加入糖粉補充稀釋，讓份量恢復
原來購買的份量，再賣予謝文華、王武枝之事實，此與林俞達供
述情節亦相符合。是依林俞達之自白、施用者謝文華之指證與扣
案之物證、書證綜合判斷，已達於通常一般人均不致有所懷疑而
得確信被告二人有共同販賣海洛因予謝文華犯行，自得為有罪之
認定。原審未綜合卷內全部供述證據，審酌判斷，而將具互補性
之上開不利被告二人之證據，割裂審查，復拘泥於供述證據枝節
上之不符，或先後供述之詳簡，未能斟酌是否無礙於真實性而全
盤予以否定，遽爾為被告二人有利之認定，其採證有違經驗及論
理法則，又對上開不利於被告等之證據不予採信或未予查證，未
於原判決內說明其理由，亦有判決理由不備之失。(二)、綜上所述
，原審判決有違背本院四十七年台上字第八五二號、五十三年台
上字第二○六七號、七十三年台上字第五八七四號、七十四年台
上字第一五九九號、七十四年台覆字第十號判例之處等語。
惟查：(一)、檢察官所舉本院上開四十七年台上字第八五二號判例
，係與刑事訴訟法第三百七十九條第十款及同條第十四款有關之
判決適用法則不當之違法意旨之闡述，依刑事妥速審判法第九條
第二項之規定，於本案之審理即無適用之餘地。檢察官據以指摘
原判決違法，核與刑事妥速審判法第九條所定得為第三審上訴之
理由，不相適合。(二)、證據之取捨及判斷，屬事實審法院之職權
，苟其所為判斷，按諸通常經驗，並非事理之所無，即不能謂為
違背經驗法則。又認定犯罪事實所憑之證據，雖不以直接證據為
限，間接證據亦包括在內，然無論直接或間接證據，其為訴訟上
之證明，須於通常一般之人均不致於有所懷疑，而得確信其為真
實之程度者，始得據之為有罪之認定，倘其證明尚未達到此一程
度，而有合理性懷疑之存在時，事實審法院復已就其心證上理由
予以闡述，敘明其如何無從為有罪之確信，因而為無罪之判決者
，亦不得以自己片面之觀點，遽指其為違法。原判決以不能證明
被告二人有前述被訴之犯行，係以謝文華於第一、二次警詢時，
有關其與廖正義交易海洛因之時間、金額、地點、聯絡方式各節
，所述大相逕庭，核諸林俞達於第一審之證述亦屬有違；並說明
謝文華之二次警詢陳述已大有差別，其嗣於審理中作證時距案發
時亦近二年，證明力益顯薄弱。進而認無從依其陳述佐認被告二
人犯罪之時間、地點，不能僅憑林俞達之自白，遽論被告二人之
犯行等語（見原判決第三十頁3.以下）。已敘明其取捨判斷證據
而得心證之理由；就謝文華有瑕疵之指述，何以不足以證明林俞
達之自白之事實確具相當之真實性，而足使犯罪事實獲得確信，
亦詳予說明。核無違背經驗法則、論理法則或其他採證違法情形
。上訴意旨或未具體指明原判決有違背如何之經驗法則或論理法
則，或係就原判決採證認事職權之適法行使，依憑己意，再為爭
執，其任意指摘原判決違反本院五十三年台上字第二○六七號、
七十三年台上字第五八七四號、七十四年台上字第一五九九號、
七十四年台覆字第十號判例云云，自非適法之上訴第三審理由。
依上說明，檢察官之上訴難謂符合第三審上訴之法定要件，其上
訴不合法律上之程式，應予駁回。
據上論結，應依刑事訴訟法第三百九十五條前段、第三百九十七
條、第四百零一條，判決如主文。
中    華    民    國  一○○  年    十    月  二十七  日
                      最高法院刑事第十一庭
                          審判長法官  黃  正  興  
                                法官  許  錦  印  
                                法官  林  瑞  斌  
                                法官  陳  春  秋  
                                法官  謝  靜  恒  
本件正本證明與原本無異
                                      書  記  官  
中    華    民    國  一○○  年   十一   月    一    日
                                                      Ｅ